臺灣高等法院民事判決
110年度家上易字第49號
上  訴  人  蔡雨真  

訴訟代理人  路春鴻律師
複  代理人  劉紀寬律師
被  上訴人  陳俊榮  
上列當事人間請求分配夫妻剩餘財產差額事件，上訴人對於中華
民國110年10月6日臺灣新竹地方法院109年度家財訴字第44號第
一審判決提起上訴，本院於111年3月9日言詞辯論終結，判決如
下：
    主      文
原判決關於命上訴人給付被上訴人逾新臺幣壹拾萬陸仟壹佰元本
息部分，及該部分假執行之宣告暨訴訟費用之裁判，均廢棄。
上開廢棄部分，被上訴人在第一審之訴及假執行之聲請均駁回。
廢棄改判部分之第一、二審訴訟費用，由上訴人負擔二分之一，
餘由被上訴人負擔。
    事實及理由
一、被上訴人經合法通知，未於言詞辯論期日到場，核無民事  
    訴訟法第386條各款所列情形，爰依上訴人之聲請，由其一 
     造辯論而為判決。
二、被上訴人於原審起訴主張：兩造於民國103年11月15日結婚
　　，婚後未約定夫妻財產制，以法定財產制為夫妻財產制，嗣
　　於109年3月16日兩願離婚，法定財產制關係已歸於消滅，伊
　　自得請求分配剩餘財產。伊與上訴人婚後剩餘財產分別為新
　　臺幣（下同）0元、206萬1002元，伊得請求1/10等語，爰依
　　民法第1030條之1之規定，求為命上訴人給付20萬6100元，
　　其中10萬元自109年4月22日、10萬6100元自109年12月17日
　　起算法定遲延利息。原審為上訴人一部敗訴之判決，上訴人
　　不服，提起上訴（被上訴人就敗訴部分，未聲明不服，於
　　原審逾上開範圍請求部分，非本院審理範圍，下不贅述）。
三、上訴人則以：伊所有門牌號碼高雄市○○區○○路000巷0000號之房地（下稱OO路房地），價值298萬元，係伊以婚前財產131萬元支付，應以167萬元計為婚後財產。又被上訴人婚後對國泰世華銀行之借款222萬8332元，係清償其婚前債務，亦非用於家務，不應列為婚後債務。若兩造間有財產差額存在，被上訴人可分配差額，應以1/10為計算等語，資為抗辯。並上訴聲明：㈠原判決不利於上訴人部分廢棄。㈡上開廢棄部分，被上訴人在第一審之訴及假執行之聲請均駁回。
四、查，兩造於103年11月15日結婚，婚後未約定適用何種夫妻
    財產制，嗣於109年3月16日兩願離婚，有離婚協議書在卷可
    稽（見原審卷一第10頁），並為上訴人所不爭執（見本院卷
    第63-64頁），堪信為真實。
五、被上訴人於原審主張兩造未約定夫妻財產制，伊依法得分配
    剩餘財產20萬6100元等語，為上訴人所否認，並以前開情詞
    置辯。被上訴人對於原審認定如附表一至四所示之兩造婚後
    財產、婚後債務，除下述爭點部分，其餘並不爭執（見本院
    卷第126、144頁）。茲就本件爭點，分述如下：　
　㈠按法定財產關係消滅時，夫或妻現存之婚後財產，扣除婚姻
    關係存續中所負債務後，如有剩餘，其雙方剩餘財產之差額
    ，應平均分配，但因繼承或其他無償取得之財產及慰撫金不
    在此限，民法第1030條之1第1項定有明文。次按夫妻未以契
    約訂立夫妻財產制者，除本法另有規定外，以法定財產制，
    為其夫妻財產制。同法第1005條亦定有明文。查，兩造於10
    3年11月15日結婚，婚後未約定適用何種夫妻財產制，嗣於1
    09年3月16日兩願離婚，已如前述，則本件兩造剩餘財產計
    算之基準日為109年3月16日。　
　㈡上訴人名下之OO路房地，應以168萬元列計為婚後財產：
　⒈上訴人婚後之OO路房地價值為298萬元，為兩造所不爭執（見
    原審卷三第162頁、本院卷第126頁），而上訴人於108年10
    月24日將婚前財產即新竹縣○○鄉○○路0巷00號2樓之2房地（
    下稱OO鄉房地）出售價金324萬3244元，匯入郵局帳戶，該
    款項為其婚前財產，復於同年10月28日自郵局帳戶轉出100
    萬元，於同日其玉山銀行帳戶有轉入100萬元等情，業據提
    出郵局、玉山銀行存摺為證（見原審卷一第175、192頁），
    堪信上訴人係將郵局帳戶之婚前財產100萬元，轉入其玉山
    銀行帳戶。
　⒉又上訴人主張係以其婚前財產131萬元支付買賣價金等語，固
    據提出買賣契約書、郵局、玉山銀行存摺、匯款申請書為證
    （見原審卷一第87-88、175、192頁、本院卷第81-83頁），
    經審視前開匯款申請書，上訴人分別於108年11月5日、同年
    月12日、同年月26日，自郵局、玉山銀行帳戶各匯款「30萬
    元」及「71萬元、30萬元」至陽信銀行價金信託專戶，惟上
    訴人將婚前財產OO鄉房地出售價金匯入其郵局帳戶後，再轉
    入其玉山銀行帳戶之金額為100萬元，既如前述，應認玉山
    銀行帳戶之婚前財產金額為100萬元，非101萬元，且上訴人
    係以其婚前財產130萬元（即郵局30萬元、玉山銀行100萬元
    ）支付買賣價金，故上訴人名下之OO路房地，應以168萬元
    （298萬元－130萬元＝168萬元）列計為婚後財產。　
　㈢被上訴人之國泰世華銀行借款222萬8332元，應計入其婚後債
    務：　
　⒈按夫或妻之一方以其婚後財產清償其婚前所負債務，或以其
    婚前財產清償婚姻關係存續中所負債務，除已補償者外，於
    法定財產制關係消滅時，應分別納入現存之婚後財產或婚姻
    關係存續中所負債務計算，民法第1030條之2第1項定有明文
    。查，被上訴人於婚後向國泰銀行借款，於兩造婚姻關係解
    消時未清償之數額為222萬8332元，有該銀行回函附表、放
    款明細、借據在卷可稽（見原審卷二第55、241-281頁），
    上訴人對於前開未清償之數額，亦未爭執（見原審卷三第12
    頁），該債務自應列為被上訴人之婚後債務。　
　⒉上訴人抗辯被上訴人於婚前向渣打銀行貸款，於106年8月間
    尚有127萬6000元未清償，其於106年9月間向國泰世華銀行
    新增貸款129萬元，應係用以清償其婚前債務；又被上訴人
    於106年9月間貸款36萬元，107年7月13日貸款100萬元，就
    此部分未說明用途，被上訴人之婚後債務不應列計為222萬8
    332元云云，並舉授信資料、國泰世華銀行明細為憑（見原
    審卷二第249-251頁、原審卷三第24、26頁，本院卷第127頁
    ）。惟查：
　⑴經原審向國泰世華銀行函詢被上訴人貸款129萬元匯入之帳戶
    （見原審卷三第65頁），其結果並非匯入被上訴人之渣打銀
    行帳戶（見原審卷二第37-38頁、原審卷三第90頁），且被
    上訴人於婚前向渣打銀行貸款之餘額（127萬6000元），與
    其向國泰世華銀行之貸款（129萬元），金額未盡相符。此
    外，上訴人就其抗辯被上訴人係以國泰世華銀行之貸款，清
    償其渣打銀行婚前貸款127萬6000元乙情，未再能舉證證明
    ，自不可採。
　⑵又被上訴人於106年9月間、107年7月13日，分別貸款36萬元
    、100萬元，係於婚後貸款，於基準日109年3月16日尚未清
    償，已如前述。上訴人並未舉證證明被上訴人有以之清償婚
    前債務，自難僅因被上訴人未說明用途，即謂不得列為婚後
    債務。
　⑶依上說明，被上訴人婚後債務為222萬8332元，而其婚後財產
    為35萬3831元，為上訴人所不爭執（見本院卷第126頁，如
    附表三所示），則被上訴人之剩餘財產應為0元。　　
  ㈣綜上，上訴人剩餘財產為106萬1002元（原審認定上訴人剩  
    餘財產為206萬1002元，就OO路房地價值再扣除100萬元  元
    ，即106萬1002元），被上訴人為0元，兩造剩餘財產之  差
    額為106萬1002元。爰審酌兩造於婚姻存續期間，對家庭付
    出之整體協力狀況、婚後財產取得時間、雙方之經濟能力等
    因素，認上訴人請求被上訴人分得比例以1/10為計算（見本
    院卷第144頁），應屬可採。則被上訴人依民法第1030條之1
    第1項規定，得請求上訴人給付剩餘財產差額為10萬6100元
    （106萬1002元 ×1/10＝10萬6100元，元以下4捨5入），其中
    10萬元自起訴狀繕本送達翌日即109年4月22日（見原審卷一
    第28頁）、另6100元自民事更正聲明㈡暨調查證據聲請狀繕
    本送達達翌日即109年12月17日（見原審卷二第185頁）起算
    之法定遲延利息；逾此範圍請求，則屬無據。　　
六、從而，被上訴人依民法第1030條之1第1項規定，請求上訴人
    給付10萬6100元，其中10萬元自109年4月22日起、另6100元
    自109年12月17日起，均至清償日止，按年息百分之5計算利
    息，即屬正當，應予准許。逾此範圍之請求，非屬正當，應
    予駁回。原審就超過上開應予准許部分，為上訴人敗訴之判
    決，自有未洽，上訴意旨指摘原判決此部分不當，求予廢棄
    改判，為有理由，爰由本院廢棄改判如主文第二項所示。至
    於上開應准許部分，原審為上訴人敗訴之判決，並為准、免
    假執行之宣告，並無不合。上訴意旨指摘原判決此部分不當
    ，求予廢棄改判，為無理由，應駁回其上訴。
七、本件事證已臻明確，兩造其餘之攻擊或防禦方法及所用之證
    據，經本院斟酌後，認為均不足以影響本判決之結果，爰不
    逐一論列，附此敘明。
八、據上論結，本件上訴為一部有理由、一部無理由，判決如主
    文。
中　　華　　民　　國　　111 　年　　3　　月　　30　　日
                  家事法庭
                      審判長法  官  賴劍毅
                            法  官  陳君鳳
                            法  官  邱靜琪
正本係照原本作成。
不得上訴。
中　　華　　民　　國　　111 　年　　4 　　月　　1 　　日

  　　　　　　　　　　　　　書記官  張淨卿



附表一:原審認定上訴人婚後財產
編號 財產名稱 金額(新臺幣) 1 自由路房地價值 114萬元 2 OO路房地價值 298萬元 3 玉山銀行竹北分行存款 1萬4835元 4 臺灣銀行存款 7297元 5 台北富邦商業銀行存款 6367元 6 土地銀行竹北分行 35元 7 土地銀行新功分行 33元 8 臺灣土地銀行存款 271元 9 臺灣土地銀行存款 1051元 10 中國信託商業銀行存款 9197元 11 中國信託商業銀行存款 5元 12 中國信託商業銀行存款 3元 13 郵局存款 8122元 14 竹東郵局存款 1237元 15 車號OOO-OOOO機車價值 4157元 16 被上訴人以婚後財產清償婚前負債應納入現存之婚後財產計算者 109萬3345元 (102萬3876元+6萬9469元=109萬3345元)  合計 526萬5955元 

附表二:原審認定上訴人婚後債務
編號 債務名稱 金額(新臺幣) 1 臺灣銀行借款債務 163萬9771元 2 台北富邦銀行借款債務 123萬9404元 3 台北富邦銀行信用卡債務 1萬6305元 4 中國信託銀行信用卡債務 4965元 5 台灣銀行信用卡債務 4508元 6 上訴人以婚前財產給付婚後債務，應納入婚後債務計算金額 30萬元  合計 320萬4953元 

附表三:原審認定被上訴人婚後財產
編號 財產名稱 金額(新臺幣) 1 渣打國際商業銀行存款 762元 2 國泰世華銀行存款 1664元 3 臺灣土地銀行存款 598元 4 凱基商業銀行存款 1萬5007元 5 中國信託商業銀行存款 143元 6 中國信託商業銀行存款 2元 7 元大商業銀行存款 2元 8 中國信託商業銀行存款 12元 9 郵局存款 1237元 10 台積電10股價值 2765元 11 長榮航2059股價值 2萬0693元 12 台新金79股價值 991元 13 被上訴人以婚後財產清償婚前負債應納入現存之婚後財產計算者 30萬9955元 (5萬2955+25萬7000元=30萬9955元)  合計 35萬3831元 (原審誤算為35萬7831元) 

附表四:原審認定被上訴人婚後債務
編號 債務名稱 金額(新臺幣) 1 國泰世華銀行借款 222萬8332元  合計 222萬8332元